【裁判字號】    98,簡上,180
【裁判日期】    980630
【裁判案由】    妨害自由等
【裁判全文】
臺灣臺北地方法院刑事判決             98年度簡上字第180號
上  訴  人  臺灣臺北地方法院檢察署檢察官
上  訴  人
即  被  告  甲○○
上列上訴人等因被告妨害自由等案件，不服本院於中華民國九十
八年三月三十一日所為九十八年度簡字第一二一六號第一審簡易
判決（起訴案號：臺灣臺北地方法院檢察署九十七年度偵字第二
四二八四號），提起上訴，本院管轄之第二審合議庭判決如下：
    主  文
原判決撤銷。
甲○○共同以非法方式剝奪人之行動自由，處有期徒刑陸月，如
易科罰金，以銀元佰元即新臺幣玖佰元折算壹日，減為有期徒
刑月，如易科罰金，以銀元佰元即新臺幣玖佰元折算壹日。
    事  實
一、甲○○因於民國九十四年一月間，在其二姊所經營位於臺北
    市○○區○○街一○二巷四號一樓「美的海產店」內，因細
    故與乙○○之同行友人顏子傑（已歿）發生口角爭執，心有
    不甘，而將此事告知莊欽凱（經臺灣臺北地方法院檢察署【
    下稱臺北地檢署】檢察官另案通緝中），並與莊欽凱商議如
    何教訓乙○○之事宜。嗣甲○○乃與莊欽凱及其餘七、八名
    真實姓名、年籍不詳之成年男子共同基於妨害自由之犯意聯
    絡，於九十四年二月七日四時二十分許，由莊欽凱率領該七
    、八名成年男子，前往乙○○位於臺北市○○區○○街一○
    三號住處門前，見乙○○外出，即出手歐打乙○○，並將乙
    ○○強押至「美的海產店」內，甲○○乃在該店內以腳踹踢
    乙○○，並恫嚇稱：「如有不從，要將之載去山上活埋」等
    加害生命及身體之事，致使乙○○心生畏懼，脅迫乙○○交
    出國民身分證，及在莊欽凱事先備妥之借據一張、如附表所
    示票號之空白本票四張上簽名、捺印，而行無義務之事後，
    始令其離去，以上開強暴、脅迫之非法方式剝奪乙○○之行
    動自由約一小時。嗣於九十七年一月七日，莊欽凱為清償其
    積欠不知情之劉玫妏（另經臺北地檢署檢察官以九十七年度
    偵字第二四二八四號不起訴處分書為不起訴處分確定）之債
    務，而將如附表編號四所示、已於不詳時、地遭不詳之人填
    入發票日、到期日及票面金額新臺幣（下同）五百萬元之本
    票一張交予劉玫妏抵債，經劉玫妏持向本院聲請九十七年度
    票字第一二○三號本票裁定後，再向本院聲請查封乙○○名
    下之不動產，乙○○因而向臺北地檢署提出告訴，始循線查
    悉上情。
二、案經乙○○訴由臺北地檢署檢察官偵查起訴，嗣經本院刑事
    庭受理後，認為宜以簡易判決處刑，裁定改依簡易判決處刑
    。
    理  由
一、證據之認定：
    上開事實一之部分，業據證人即告訴人乙○○指訴綦詳（臺
    北地檢署九十七年度發查字卷【下稱發查卷】第二一二七號
    卷第九頁至第十四頁，九十七年度偵字第二四二八四號卷【
    下稱偵卷】第十四頁至第十九頁、第二一頁至第二三頁參照
    ），並經證人劉玫妏證述屬實（發查卷第二二頁至第二七頁
    ，偵卷第十四頁至第十九頁、第二一頁至第二三頁參照），
    並有借據影本一張、如附表所示之本票影本四張、長庚紀念
    醫院九十七年六月十九日診斷證明書影本一紙、合（和）解
    書影本一紙、本院九十七年度票字第一二○三號本票裁定、
    民事執行處九十七年五月十四日北院隆九七執戊字第四○五
    七○號查封登記函各一份在卷可稽（臺北地檢署九十七年度
    他字第六一九七號卷第五頁至第九頁、第十一頁至第十四頁
    參照），且被告甲○○亦於本院九十八年六月十八日審理時
    對於上開事實一之部分供承不諱（本院當日審判筆錄參照）
    ，是依(一)證人乙○○之證述、(二)證人劉玫妏之證述、(三)上揭
    借據影本一紙、(四)如附表所示之本票影本四張、(五)上揭長庚
    醫院診斷證明書影本一紙、(六)上揭（合）和解書影本一紙及
    (七)上揭本票裁定及查封登記函各一份等補強證據皆足資擔保
    被告於本院審理中所為之上開任意性自白具有相當程度之真
    實性，而得使本院確信被告前述自白之犯罪事實確屬真實，
    從而依刑事訴訟法第一百五十六條第一項及第二項規定，本
    院自得依被告前述自白及各該補強證據認定被告確有上開妨
    害自由之犯行，本件事證明確，被告之犯行堪以認定。
二、論罪科刑之法律適用：
  (一)新舊法比較：
    查被告甲○○行為後，刑法業於九十四年二月二日修正公布
    ，九十五年七月一日起施行。按行為後法律有變更者，適用
    行為時之法律，但行為後之法律有利於行為人者，適用最有
    利於行為人之法律，刑法第二條第一項定有明文。茲本條係
    規範行為後法律變更所生新舊法律比較適用之準據法，本身
    尚無新舊法比較之問題，於新法施行後，應一律適用新法第
    二條第一項之規定，為「從舊從輕」之比較。而本次法律變
    更，比較時應就罪刑有關之共犯、未遂犯、想像競合犯、牽
    連犯、連續犯、結合犯，以及累犯加重、自首減輕暨其他法
    定加減原因（如身分加減）與加減例等一切情形，綜其全部
    罪刑之結果而為比較（最高法院九十五年五月二十三日九十
    五年度第八次刑事庭會議決議參照）。茲就本件適用刑法法
    條新舊法比較之情形分論如下：
  1.刑法第三百零二條妨害自由罪之規定雖未修正，惟其法定刑
    除有期徒刑外，尚有罰金刑，而修正後之刑法第三十三條第
    五款既已將罰金刑之最低額由銀元一元即新臺幣三元，提高
    為新臺幣一千元，比較新、舊法結果，自以被告行為時即修
    正前之刑法第三十三條第五款規定較有利於被告。
  2.刑法第二十八條共同正犯之規定，於修正施行前之規定為：
    「二人以上共同實施犯罪之行為者，皆為正犯。」修正施行
    後之規定則為：「二人以上共同實行犯罪之行為者，皆為正
    犯。」揆諸本條之修正理由係為釐清陰謀共同正犯、預備共
    同正犯是否合乎本條規定之正犯要件，亦即在剔除完全未參
    與犯罪相關行為之「實行」的陰謀共同正犯及預備共同正犯
    ，查關於共同正犯之範圍，已修正限縮於共同實行犯罪行為
    者始成立共同正犯，排除陰謀犯、預備犯共同正犯，新舊法
    就共同正犯之範圍，既有變動，自屬行為後法律有變更，而
    非僅屬文字修正，有新舊法比較適用之問題，比較後，認以
    現行刑法第二十八條規定，對被告較為有利。
  3.綜上法律修正前、後之比較，揆諸前揭最高法院決議及刑法
    第二條第一項所定之「從舊從輕」原則，適用修正前之法律
    ，對被告較為有利，自應適用修正前之刑法相關規定。
  (二)按刑法第三百零二條第一項之所謂私行拘禁，乃指非法拘捕
    禁押而言，必行為人有實施拘禁之行為始稱相當，倘僅係以
    強暴、脅迫之方法使被害人留下而不讓其離去，乃屬以其他
    非法方法剝奪人之行動自由範疇（最高法院七十一年度臺上
    字第五二○號判決意旨參照）。查本件被告甲○○與莊欽凱
    及其餘七、八名真實姓名、年籍不詳之成年男子，係以追打
    之強暴方式，及言語恫嚇之脅迫方式，迫使告訴人前往上址
    「美的海產店」，並滯留該處約一小時，並未實施拘禁之行
    為，揆諸上揭判決意旨，渠等之行為尚難認屬私行拘禁，應
    僅構成以非法方法剝奪人之行動自由，故核被告所為，係犯
    刑法第三百零二條第一項之剝奪他人行動自由罪。公訴意旨
    認被告係犯刑法第三百零二條第一項之私行拘禁罪，容有誤
    會，附此敘明。
  (三)另按刑法第三百零二條第一項、第三百零四條第一項及第三
    百零五條之罪，均係以人之自由為其保護之法益。而刑法第
    三百零二條第一項之罪所稱之非法方法，已包括強暴、脅迫
    或恐嚇等一切不法手段在內。因之，如以非法方法剝奪他人
    行動自由行為繼續中，再對被害人施加恐嚇，或以恐嚇之手
    段迫使被害人行無義務之事；則其恐嚇之行為，仍屬於非法
    方法剝奪行動自由之部分行為，應僅論以刑法第三百零二條
    第一項之罪，無另成立同法第三百零四條或第三百零五條之
    罪之餘地。查被告以加害生命及身體之事，恫嚇乙○○，致
    其心生畏懼，及脅迫乙○○交出身分證及簽具借據一張、如
    附表所示之空白本票四張，而行無義務之事等行為，雖合於
    刑法第三百零五條之恐嚇危害安全罪及刑法第三百零四條第
    一項之強制罪，仍應視為剝奪行動自由之部分行為，而應論
    以刑法第三百零二條第一項之剝奪他人行動自由罪。公訴意
    旨認被告二人所犯上開三罪之間有方法結果之牽連關係，尚
    有未恰，併此敘明。
  (四)被告與莊欽凱及其餘七、八名真實姓名、年籍不詳之成年男
    子間，有犯意聯絡與行為分擔，應論以共同正犯。
  (五)原審認被告罪證明確，對被告論罪科刑，固非無見，惟按，
    刑法第三百零二條第一項之妨害自由罪，原以強暴、脅迫為
    構成要件，其因而致普通傷害，乃強暴、脅迫當然之結果，
    除另有傷害故意外，仍祇成立該條項之罪，無同法第二百七
    十七條第一項之適用（最高法院三十年上字第三七○一號判
    例意旨參照），從而，原判決認被告上開犯行另構成刑法第
    二百七十七條第一項之傷害罪，並與刑法第三百零二條第一
    項之剝奪他人行動自由罪，依修正前刑法第五十五條後段牽
    連犯之規定，從一重論以剝奪行動自由罪，容有未洽（況本
    件告訴人係於九十七年六月二十三日始具狀向臺北地檢署提
    出告訴，此有刑事告訴狀上臺北地檢署收文章在卷可佐，傷
    害部分亦已罹於告訴期間，併此敘明）。檢察官循告訴人之
    請求，以被告犯行致令告訴人名下不動產遭強制執行，原審
    量刑過輕為由提起上訴，被告則以業與告訴人達成和解，原
    審判決量刑過重為由提起上訴，然此情均業經原審予以審酌
    ，是檢察官與被告之上訴均無理由，然原判決既有上開可議
    之處，自屬無可維持，應由本院予以撤銷改判。
  (六)爰審酌被告僅因細故即夥同他人犯下本案，犯罪情節非輕，
    惟犯後尚能坦承犯行，且於案發當月即與告訴人達成和解，
    態度尚可，然未能歸還告訴人被迫簽立之全部本票，致告訴
    人因受本票裁定，名下不動產遭強制執行，暨被告之素行、
    生活狀況，犯罪動機、目的、手段、參與之情節等一切情狀
    ，量處如主文所示之刑。又被告行為時之易科罰金折算標準
    ，修正前罰金罰鍰提高標準條例第二條前段（現已刪除）規
    定，就其原定數額提高為一百倍折算一日，則被告行為時之
    易科罰金折算標準，應以銀元三百元折算一日，經折算為新
    臺幣後，應以新臺幣九百元折算為一日。惟九十五年七月一
    日修正施行之刑法第四十一條第一項前段則規定：「犯最重
    本刑為五年以下有期徒刑以下之刑之罪，而受六個月以下有
    期徒刑或拘役之宣告者，得以新臺幣一千元、二千元或三千
    元折算一日，易科罰金。」，比較修正前後之易科罰金折算
    標準，以九十五年七月一日修正公布施行前之規定，較有利
    於被告，是被告減刑後，應適用修正前刑法第四十一條第一
    項前段規定，定其易科罰金之折算標準。
  (七)查被告犯罪之時間，係在九十六年四月二十四日以前，所犯
    符合中華民國九十六年罪犯減刑條例第二條所定之減刑條件
    ，應依該減刑條例第二條第一項第三款之規定，減其宣告刑
    二分之一，故減為有期徒刑三月，並適用修正前刑法第四十
    一條第一項前段規定，定其易科罰金之折算標準。
據上論斷，應依刑事訴訟法第四百五十五條之一第一項、第三項
、第三百六十九條第一項前段、第三百六十四條、第二百九十九
條第一項前段，刑法第二條第一項前段、第三百零二條第一項，
修正前刑法第二十八條、第四十一條第一項前段，刑法施行法第
一條之一，廢止前罰金罰鍰提高標準條例第二條，現行法規所定
貨幣單位折算新臺幣條例第二條，中華民國九十六年罪犯減刑條
例第二條第一項第三款、第七條、第九條，判決如主文。
本案經檢察官蘇維達到庭執行職務。
中    華    民    國    98    年    6     月    30    日
                  刑事第九庭審判長法  官  林怡秀
                                  法  官  劉素如
                                  法  官  張詩芸
以上正本證明與原本無異。
本判決不得上訴。
                                  書記官  顏淑華
中    華    民    國    98    年    6     月    30    日
附表
┌──┬──────┬────────────────┐
│編號│票號        │備註                            │
├──┼──────┼────────────────┤
│ 一 │二一七○○八│嗣遭不詳之人填入票面金額新臺幣陸│
│    │            │佰萬元整                        │
├──┼──────┼────────────────┤
│ 二 │二一七○○九│嗣遭不詳之人填入票面金額新臺幣陸│
│    │            │佰萬元整                        │
├──┼──────┼────────────────┤
│ 三 │二一七○一○│嗣遭不詳之人填入票面金額新臺幣陸│
│    │            │佰萬元整                        │
├──┼──────┼────────────────┤
│ 四 │二一七○一三│嗣遭不詳之人填入發票日九十四年二│
│    │            │月七日、到期日九十五年九月一日、│
│    │            │票面金額伍佰萬元整              │
└──┴──────┴────────────────┘


司法院資訊處製作；財團法人民間司法改革基金會備份。
